【裁判字號】    99,交聲,1939
【裁判日期】    990830
【裁判案由】    聲明異議
【裁判全文】
臺灣高雄地方法院交通事件裁定
原處分機關  交通部公路總局高雄區監理所旗山監理站
異  議  人  杜清章
上列受處分人因違反道路交通管理處罰條例案件，對於交通部公
路總局高雄區監理所民國99年6 月17日所為之處分（原處分案號
：旗監違字第裁85-ZDR016847、85-ZDR016848、85-ZDR016849、
85-ZDR016850、85-ZDR016851、85-ZDR016852、85-ZDR016853、
85-ZDR016854、85-ZDR016855、85-ZDR016856號）聲明異議，本
院裁定如下：
    主  文
附表編號4 、5 、6 所示之異議均駁回，附表編號1 、2 、3 、
7 、8 、9、10所示之異議均撤銷。
    理  由
一、按汽車行駛於應繳費之公路、橋樑、隧道或輪渡，不依規定
    繳費者，處汽車所有人或駕駛人新臺幣（下同）3,000 元以
    上6,000 元以下罰鍰，並追繳欠費，道路交通管理處罰條例
    第27條第1 項定有明文。另按高速公路電子收費票證之可用
    金額不足抵扣應繳通行費時將不予扣款，營運單位將依不照
    章繳費之規定處理；又依公路通行費徵收管理辦法第15條，
    用路人不依規定繳費者，營運單位應依用路人不同之欠費行
    為，依交通部臺灣區○道○○○路局查明之車籍資料，製發
    「補繳通行費及作業處理費通知單」，追繳通行費並加收作
    業處理費用；另用路人應於通知單所列之繳費期限內完成補
    繳程序，逾期未繳納則移送相關警察單位依法處理，交通部
    臺灣區○道○○○路局電子收費申裝及欠費追繳作業注意事
    項第10點、第13點第1 項、第17點第3 項亦分別有明定。
二、原處分機關意旨略以：車號506-NN號之營業用遊覽大客車，
    於附表所示之時、地，行經國道收費站之ETC 電子收費車道
    ，因卡片餘額不足，致扣款不成，遠通電收股份有限公司（
    下稱遠通公司）依前揭注意事項製發「補繳通行費及作業處
    理費通知單」（下稱補繳通知單）於97年11月28日寄存送達
    於異議人戶籍地「高雄縣燕巢鄉○○村○○路197 號」，通
    知異議人應於97年12月25日前繳納，惟異議人逾期仍未繳納
    ，故於98年3 月20日由內政部警政署國道公路警察局開立舉
    發通知單，並於98年3 月31日寄存送達於上址，並由原處分
    機關即交通部公路總局高雄區監理所依同條例第27條第1 項
    規定，違反道路交通管理事件統一裁罰基準及處理細則第41
    條、第43條、第44條、67條及違反道路交通管理事件統一裁
    罰基準表之規定，分別開立如附表所示之裁決書，各科處異
    議人3,000 元罰鍰等語。
三、聲明異議意旨略以：異議人所有車號506-NN號之營業大客車
    ，因通過ETC 車道，卡片餘額不足扣款未成功，經交通部公
    路總局高雄區監理所裁罰共92筆，經異議人聲明異議後，分
    別對其處以有利或不利之裁定，而國道高速公路局於97年11
    月25日委託遠通公司再次以掛號投寄於異議人戶籍地址「高
    雄縣燕巢鄉○○村○○路197 號」，並限異議人於97年12月
    26日前繳納，惟異議人於96年間即已在高雄市左營區居住，
    上開戶籍地無人居住，直至98年4 月13日異議人打電話至國
    道高速公路局，經承辦人員告知，異議人方於98年4 月14日
    前往鳳山厝郵局領回文件，並至ETC 門市繳費。惟前次聲明
    異議法院最終裁定日期為98年3 月31日，國道高速公路局在
    法院未全部審理完畢前，於97年11月25日再次郵寄催繳書，
    且催繳書未合法送達前，原處分機關並無裁罰之權，況本件
    爭訟，法院未就該案最終判決，高公局、遠通公司無權利更
    裁，爰請求撤銷原裁定，而為更合適之裁定等語。
四、經查：
（一）受處分人於99年6 月17日收受上開裁決書後，於同年月30
      日向原處分機關聲明異議，有送達證書及本院收文戳各10
      紙在卷可查，足認其聲明異議於接到裁決書之翌日起20日
      內提出，程序上應屬適法，合先敘明。
（二）受處分人向遠通公司申裝E 通機於建國公司所有之車號
      506-NN號營業遊覽大客車上，其於附表所示時間駕駛上開
      大客車行經附表所示地點，因e 通機卡片餘額不足，仍行
      駛電子收費車道，未能正常扣款收費等情，，有遠通公司
      補繳通行費及作業處理費通知單等件附卷可稽，此為受處
      分人所不爭執，上開事實堪可認定。
（三）附表編號4、5、6部分：
      按處理違反道路交通管理事件，有關文書送達之程序，準
      用行政程序法送達之規定，此為違反道路交通管理事件統
      一裁罰基準及處理細則第5 條所明文規定。而送達，除法
      規另有規定外，由行政機關依職權為之；送達由行政機關
      自行或交由郵政機關送達；由郵政機關送達者，以一般郵
      遞方式為之，但文書內容對人民權利義務有重大影響者應
      為掛號，行政程序法第67條、第68條第1 項、第3 項分別
      定有明文。再者，「送達，於應受送達人之住居所、事務
      所或營業所為之，但在行政機關辦公處所或他處會晤應受
      送達人時，得於會晤處所為之」、「於應送達處所不獲會
      晤應受送達人時，得將文書付與有辨別事理能力之同居人
      、受僱人或應送達處所之接收郵件人員」、「送達不能依
      前二條規定為之者，得將文書寄存送達地之地方自治或警
      察機關，並作送達通知書兩份，一份黏貼於應受送達人住
      居所、事務所、營業所或其就業處所門首，另一份交由鄰
      居轉交或置於該送達處所信箱或其他適當位置，以為送達
      。前項情形，由郵政機關為送達者，得將文書寄存於送達
      地之郵政機關。」行政程序法第72條第1 項、第73條第1
      項、第74條第1 項、第2 項亦分別定有明文。
（四）查遠通公司經國道高速公路局委託製發通行費補繳通知單
      催繳，隨即根據上開自用小客車車籍資料上所登記之車主
      地址及戶籍地「高雄縣燕巢鄉○○村○○路197 號」，將
      「補繳通行費及作業處理費通知單」掛號郵寄送達異議人
      ，並經郵政機關於97年11月28日前往投送時，依行政程序
      法第74條規定為將上開通知單為寄存送達等情，有送達證
      書1 份在卷可稽。受處分人雖主張其當時未居住在上開戶
      籍地，惟按汽車所有人名稱、住所等如有變更，應向公路
      監理機關辦理登記，為道路交通安全規則第23條第1 項所
      明定，且基於便民原則，因應社會現況，交通部公路局另
      訂定公路監理電腦系統車輛車籍及駕駛人駕籍增設「通信
      地址」欄位作業注意事項，依該注意事項第1 條、第2 條
      、第5 條、第6 條規定，因應車主、駕駛人之需要，准予
      車主、駕駛人於公路監理電腦系統車籍及駕籍檔中增列通
      信地址，以利公路監理機關各項通知單之寄達，是上開大
      客車之車籍地、異議人之戶籍地址均未曾變更，異議人亦
      未曾向公路監理機關辦理通信住址之變更，有交通部公路
      總局高雄區監理所旗山監理站99年7 月19日高監旗字第
      099008096 號函附卷可稽，是異議人未能收受上開舉發通
      知單，應屬可歸責於己之事由，故其因此所生之不利益，
      本應由其自行承擔，此亦為寄存送達制度設立之本意，遠
      通公司依法將通知單補繳通知單寄存送達於「高雄縣燕巢
      鄉○○村○○路197 號」，於法並無違誤，其送達應屬合
      法。而附表編號4 、5 、6 經原處分機關於97年5 月5 日
      之原處分業經本院以97年度交聲字第1326-1328 號裁定撤
      銷後，於97年10月22日即經臺灣高等法院高雄分院以97年
      度交抗字第716-718 號裁定駁回抗告而告確定，是本件自
      無被告所指之在法院裁定前重新更裁之情形，附此敘明。
（四）附表編號1 、2 、3 、7 、8 、9 、10部分：
      按行為人以單一行為違反行政法上所規範之作為義務或不
      作為義務，除處罰之性質與種類不同，必須採用不同之處
      罰方法或手段，以達行政目的所必要者外，不得重複處罰
      ，此乃現代民主法治國家之基本原則，司法院大法官會議
      釋字第503 號解釋意旨亦明揭其旨。查附表編號1 、2 、
      3 、7 、8 、9 、10之同一違規事實，業經本院或臺灣高
      等法院高雄分院分別以附表所示之裁定駁回異議確定，交
      通部臺灣區○道○○○路局雖於98年4 月22日副請旗山監
      理站就上開94件罰單撤銷列管，有98年5 月4 日業字第
      0986003079號函附卷可稽，惟卷內並未見原處分有行政程
      序法規定之得撤銷事由，復未見原處分機關有何施以重複
      處罰之必要性，是原處分機關於附表編號1 、2 、3 、7
      、8 、9 、10之裁決，因違反一事不二罰，為重複之裁處
      ，自難認適法，應由本院予以撤銷。
五、據上論斷，應依道路交通案件處理辦法第19條、第20條前段
    ，裁定如主文。
中    華    民    國    99    年    8     月    30    日
                  交通法庭        法  官  張琬如
以上正本證明與原本無異。
如不服本裁定，應於收受送達後5 日內向本院提出抗告狀。
中    華    民    國    99    年    9     月    1     日
                                  書記官  劉甄庭
附表：
┌─┬───────┬──────┬──────┬────────┐
│編│裁 決 書 字 號│通過收費站之│通過之收費站│前次裁決        │
│號├───────┤時間        │            │                │
│  │本  院  案  號│            │            │                │
├─┼───────┼──────┼──────┼────────┤
│１│旗監違字第裁  │96年4 月8 日│新市收費站北│97年度交聲字第  │
│  │85- ZDR016847 │18時39 分   │上（第13車道│1281號（駁回）  │
│  │號            │            │）          │                │
│  ├───────┤            │            │                │
│  │99年度交聲字第│            │            │                │
│  │1939號        │            │            │                │
├─┼───────┼──────┼──────┼────────┤
│２│旗監違字第裁  │96年4 月14日│新市收費站北│97年度交聲字第  │
│  │85—ZDR016848 │上午6時37分 │上（第2 車道│1296號（駁回）  │
│  │號            │            │）          │                │
│  ├───────┤            │            │                │
│  │99年度交聲字第│            │            │                │
│  │1940號        │            │            │                │
├─┼───────┼──────┼──────┼────────┤
│３│旗監違字第裁  │96年04月14日│新市收費站南│97年度交聲字第  │
│  │85—ZDR016849 │下午3時23分 │（第13車道）│1279號（駁回）  │
│  │號            │            │            │                │
│  ├───────┤            │            │                │
│  │99年度交聲字第│            │            │                │
│  │1941號        │            │            │                │
├─┼───────┼──────┼──────┼────────┤
│４│旗監違字第裁  │96年4 月22日│新市收費站北│97年度交聲字第  │
│  │85—ZDR016850 │下午5 時04分│（第2車道） │1326號（撤銷）  │
│  │號            │            │            │97年度交抗字第  │
│  ├───────┤            │            │716 號（抗告駁回│
│  │99年度交聲字第│            │            │）              │
│  │1942號        │            │            │                │
├─┼───────┼──────┼──────┼────────┤
│５│旗監違字第裁  │96年4 月28日│新市收費站北│97年度交聲字第  │
│  │85—ZDR016851 │上午6時55分 │（第2 車道）│1327號（撤銷）  │
│  │號            │            │            │97年度交抗字第  │
│  ├───────┤            │            │717 號（抗告駁回│
│  │99年度交聲字第│            │            │）              │
│  │1943號        │            │            │                │
├─┼───────┼──────┼──────┼────────┤
│６│旗監違字第裁  │96年4 月28日│新市收費站南│97年度交聲字第  │
│  │85—ZDR016852 │下午6時19分 │（第13車道）│1328號（撤銷）  │
│  │號            │            │            │97年度交抗字第  │
│  ├───────┤            │            │718 號（抗告駁回│
│  │99年度交聲字第│            │            │）              │
│  │1944號        │            │            │                │
├─┼───────┼──────┼──────┼────────┤
│７│旗監違字第裁  │96年4 月29日│新市收費站北│97年度交聲字第  │
│  │85—ZDR016853 │上午7時57分 │（第2 車道）│1310號（駁回）  │
│  │號            │            │            │                │
│  ├───────┤            │            │                │
│  │99年度交聲字第│            │            │                │
│  │1945號        │            │            │                │
├─┼───────┼──────┼──────┼────────┤
│８│旗監違字第裁  │96年4 月29日│新市收費站南│97年度交聲字第  │
│  │85—ZDR016854 │下午12時41分│（第13車道）│1309號（駁回）  │
│  │號            │            │            │                │
│  ├───────┤            │            │                │
│  │99年度交聲字第│            │            │                │
│  │1946號        │            │            │                │
├─┼───────┼──────┼──────┼────────┤
│９│旗監違字第裁  │96年5 月1 日│新市收費站北│97年度交聲字第  │
│  │85—ZDR016855 │上午7時     │（第2車道） │1254號（駁回）  │
│  │號            │            │            │97年度交抗字第  │
│  ├───────┤            │            │563 號（抗告駁回│
│  │99年度交聲字第│            │            │）              │
│  │1947號        │            │            │                │
├─┼───────┼──────┼──────┼────────┤
│１０│旗監違字第裁  │96年5 月1 日│新市收費站南│97年度交聲字第  │
│  │85—ZDR016856 │下午8時31分 │（第13車道）│1255號（駁回）  │
│  │號            │            │            │97年度交抗字第  │
│  ├───────┤            │            │564 號（抗告駁回│
│  │99年度交聲字第│            │            │）              │
│  │1948號        │            │            │                │
└─┴───────┴──────┴──────┴────────┘

司法院資訊處製作；財團法人民間司法改革基金會備份。
